臺灣臺南地方法院民事判決
108年度訴字第863號
原      告  黃笑  
訴訟代理人  鄭世賢律師
被      告  黃國清
訴訟代理人  裘佩恩律師
            王盛鐸律師
            蘇泓達律師
上列當事人間請求撤銷贈與事件，本院於民國109年11月23日言
詞辯論終結，判決如下：
    主      文
原告之訴及假執行之聲請均駁回。
訴訟費用由原告負擔。
    事實及理由
壹、程序方面：
一、按民事訴訟法第249條第1項第4款、第5款規定：「原告之訴
    ，有下列各款情形之一，法院應以裁定駁回之。但其情形可
    以補正者，審判長應定期間先命補正：…四、原告或被告無
    訴訟能力，未由法定代理人合法代理者。五、由訴訟代理人
    起訴，而其代理權有欠缺者。」又所謂訴訟能力，乃當事人
    能自為訴訟行為，或委由訴訟代理人代為訴訟行為之能力，
    與民法之行為能力相當。凡能獨立以法律行為負義務之人，
    即能辨識利害得失之人，既能辨識利害得失，乃能知訴訟之
    結果，而行使其權利之伸張及防禦方法。以法律行為處分其
    私權，與以訴訟行為防禦其私權，兩者結果無異，其實行之
    能力即應相同。是以無行為能力者，既不能以法律行為負義
    務，自無訴訟能力（最高法院最高法院88年度台上字第 185
    6號判決意旨參照）。被告固抗辯原告無訴訟能力，不了解
    本件訴訟之意義、內容、目的及影響，難認已合法委任訴訟
    代理人代理其提起本件訴訟，認原告起訴不合法云云。惟：
（一）經本院會同鑑定機關衛生福利部嘉南療養院（下稱嘉南療
      養院）所屬鑑定醫師郭宇恆醫師至原告目前住院治療之新
      興醫療社團法人新興醫院（下稱新興醫院）勘驗結果，認
      為原告目前意識清楚，能辨識利害得失，有辨別事理之能
      力，有本院民國108年12月12日勘驗筆錄1件在卷可按（見
      本院訴字卷第85至87頁），並有嘉南療養院108年12月20
      日嘉南司字第1080010544號函檢送之司法精神鑑定報告書
      1件可參（見本院訴字卷第103至107頁），揆諸上開說明
      ，應認原告有訴訟能力。
（二）又本院經由郭宇恆醫師協助與原告確認，原告復明確表示
      其有向被告請求返還所贈與之土地之意思，觀諸上開勘驗
      筆錄甚明（見本院訴字卷第85至87頁），足認原告確實有
      提起本件訴訟之真意，應認原告訴訟代理人提起本件訴訟
      確係經原告合法授權，故被告上開所辯，均無足採。
二、次按訴之撤回應以書狀為之。但於期日，得以言詞向法院或
    受命法官為之，民事訴訟法第262條第2項定有明文。可知訴
    之撤回係民事訴訟法上要式之法律行為，依上開規定僅能以
    原告向法院提出書狀或於期日向法院或受命法官以言詞方式
    為之，若未依上述法定方式為之，依民法第73條前段規定，
    其撤回起訴自為無效。查被告固於109年6月18日以民事陳報
    二狀檢送蓋有原告指印之民事撤回起訴狀及原告在該書狀上
    捺指印之錄影光碟各1件（見本院訴字卷第277至283頁），
    惟上開民事撤回起訴狀並非原告提出於本院，而係被告民事
    陳報二狀之附屬文件，不符合向法院提出書狀撤回起訴之法
    定方式，自屬無效，故本件並未生原告撤回起訴之效力，本
    院自應依法判決。
貳、實體方面：
一、原告主張：原告為被告之母，坐落臺南市○○區○○○段000地號
    、面積2,869平方公尺、權利範圍全部之土地（下稱系爭土
    地）原為原告所有，原告前於96年1月10日將系爭土地贈與
    被告，於96年2月2日完成所有權移轉登記。原告罹患肺部疾
    病迄今已逾10年，期間均由訴外人即其配偶黃殷燦煌、其次
    子殷士博負責照護，原告之財產為支應其醫療、住院及生活
    費用，已於106年11月間用罄，黃殷燦煌於106年10月29日死
    亡後，殷士博曾於黃殷燦煌出殯時告知被告：原告已無資力
    ，且其亦已無力負擔原告之醫療、住院及生活費用等情，然
    被告仍無意負擔原告任何扶養費用或帶同原告至其住所扶養
    照顧，為此殷士博即自斯時起獨力負擔原告之醫療、住院及
    生活費用。而原告係自106年7月20日起因需使用呼吸器而在
    新興醫院住院，無能力得知自己之財務狀況，直至107年11
    月初殷士博告知原告上情，原告始知其已無資力且被告不願
    對其負擔扶養義務之事實，遂委託鄭世賢律師於107年11月2
    8日以律師函對被告為撤銷系爭土地贈與契約之表示，並依
    不當得利之法律關係請求被告將系爭土地之所有權移轉登記
    與原告等語，並聲明：⒈被告應將系爭土地所有權移轉登記
    與原告；⒉願供擔保，請准宣告假執行。
二、被告則以：
（一）原告及黃殷燦煌長年以來均有存款及出售土地之現金，從
      未要求被告在内之4位子女支付扶養費。至106年10月29日
      黃殷燦煌去世，原告至少還有存款約新臺幣（下同）3,00
      0,000元及黃殷燦煌遺留定存2,000,000元、農會存款約70
      0,000元，被告及其餘繼承人均同意留供作為原告花費，
      原告曾於107年11月3日、同年11月5日、108年間探視原告
      ，均未曾聽聞原告表示需要子女提供扶養費，而原告自10
      6年間起至109年2月止在新興醫院住院總計亦僅花費192,3
      00元，足認原告仍有剩餘財產可維持生活，況原告每月有
      7,400元之老人年金收入，並尚有黃殷燦煌所遺位在臺南
      市○○區○○里00000號房屋1棟之遺產尚未分割，故原告應有
      足夠財產得維持生活，被告對原告自無扶養義務存在。
（二）縱使原告確已無資力維持生活，惟原告自104年起名下即
      無任何財產，原告應至少在104年以前即已無資力維持生
      活，負責照顧原告之人自會向原告表明無生活費用，故原
      告在104年以前應已知悉其無能力維持生活一事；縱依證
      人殷士博證述：殷士博迄106年11月始告知原告其財產用
      罄及被告不願對原告盡扶養義務等情，惟原告於106年11
      月間已知悉上情，卻於108年4月1日始提起本訴，已罹於
      民法第416條第2項1年之除斥期間。何況原告亦無提出催
      告被告履行扶養義務之證據，原告亦不得在未經催告之情
      形下撤銷贈與。
（三）被告於91年獲得門牌號碼臺南市○○區○○里○○○00000號房屋
      及所坐落之土地所有權應有部分二分之一，供原告及殷士
      博持續居住使用至今，均未向原告收取租金，另系爭土地
      經殷士博用以種植蓮子、申領轉作補助供原告生活花用，
      被告復曾以律師函通知原告願按月給付其7,000元之生活
      費，係因殷士博不提供帳戶，使居住桃園之被告無從給付
      ，但應認被告已以其所繼承黃殷燦煌之財產、免收租金之
      利益及系爭土地之收益扶養原告，應認被告對原告已盡扶
      養義務，原告自無權撤銷系爭土地之贈與。
（四）並聲明：⒈原告之訴駁回；⒉如受不利判決，願供擔保，請
      准宣告免為假執行。
三、得心證之理由：
    原告主張其於107年間已不能維持生活，被告對其有扶養義
    務存在，被告卻不履行其扶養義務，原告於107年11月始知
    悉上情，而委託鄭世賢律師於107年11月28日以律師函對被
    告為撤銷系爭土地贈與契約之表示之事實，為被告所否認，
    並以前詞置辯，故本件兩造有爭執之處厥為：㈠被告是否對
    原告有扶養義務而不履行？㈡原告行使撤銷權是否已罹於時
    效？茲分述如下：
（一）依原告所提出之證據，尚難認其委託鄭世賢律師於107年1
      1月28日以律師函對被告為撤銷系爭土地贈與契約之表示
      前有請求被告履行扶養義務之事實，被告若未經原告請求
      履行扶養義務，自難認有不履行扶養義務之情形：
    ⒈按受贈人對於贈與人有扶養義務而不履行者，贈與人得撤
      銷其贈與，觀諸民法第416條第1項第2款規定甚明。又該
      款撤銷權之發生，在法定扶養義務之情形，必以贈與人受
      扶養權利發生後向受贈人請求履行扶養義務遭拒絕或消極
      不為扶養之協議為要件。蓋法定扶養權利之發生繫於民法
      第1117條所規定「不能維持生活而無謀生能力」之要件（
      於直系血親尊親屬僅以「不能維持生活」為要件），故扶
      養義務是否發生並非受贈人可自行知悉，且扶養之方法依
      民法第1120條前段規定尚需經由當事人協議，故若贈與人
      未向受贈人請求履行扶養義務，受贈人亦無從知悉如何對
      贈與人履行扶養義務。
    ⒉查原告固主張：殷士博曾於黃殷燦煌出殯時告知被告：原
      告已無資力，且其亦已無力負擔原告之醫療、住院及生活
      費用等情，然被告仍無意負擔原告任何扶養費用或帶同原
      告至其住所扶養照顧云云，並據證人殷士博於本院之證述
      為其論據。而證人殷士博於本院固具結證稱：我於106年1
      1月間父親（即黃殷燦煌）出殯後跟被告說：母親（即原
      告）存款已花完，我已經照顧母親這麼多年了，後續換被
      告來扶養，但被告說他沒辦法、不願意，我於106年11月
      底有將被告上開所述轉告原告，跟原告說她的錢已經花完
      了，是否要將系爭土地登記為原告所有，之後才有系爭土
      地可以扶養原告等語（見本院訴字卷第133至134、137至1
      38頁），惟：
      ⑴由證人殷士博上開所述可知，證人殷士博係先自行向被
        告要求換由被告扶養原告，遭被告拒絕後後，再將情形
        告知原告，可見證人殷士博要求被告扶養原告之時，並
        非基於原告授權向被告請求扶養，而係證人殷士博基於
        被告兄弟之身分向被告請求分擔原告之扶養責任，自無
        從認原告已向被告為履行扶養義務之請求，此外，原告
        復未提出其他證據證明其有向被告請求履行扶養義務，
        難認原告有向被告請求履行扶養義務之情事，揆諸上開
        說明，自無從謂被告有不履行扶養義務之情形。
      ⑵何況證人殷士博本身為原告之法定繼承人，因負責照顧
        原告而與原告同財共居，系爭土地贈與是否遭撤銷而歸
        為原告財產，與證人殷士博利害攸關，則其證述關於被
        告有拒絕扶養原告之情事，是否可信，更非無疑。此外
        ，原告復未提出其他證據證明原告曾對被告請求履行扶
        養義務遭被告拒絕或消極不為扶養之協議之情形，故原
        告直接委託鄭世賢律師於107年11月28日以律師函對被
        告為撤銷系爭土地贈與契約之表示，難認符合民法第41
        6條第1項第2款規定之要件，應認原告無從依上開規定
        合法撤銷對被告系爭土地之贈與，原告自亦無從依同條
        第2項規定依不當得利之法律關係請求被告返還系爭土
        地。
    ⒊然既無證據證明原告曾向被告為履行扶養義務之請求，此
      亦表示「尚無」被告未對原告有不履行扶養義務之情事，
      民法第416條第2項之撤銷權除斥期間仍未開始起算。因原
      告為被告之直系血親尊親屬，則若原告已不能維持生活，
      即隨時有權請求被告扶養，若被告仍拒絕扶養原告，或消
      極不與原告為扶養之協議（若無法協議，被告亦應積極依
      民法第1120條之方式處理），原告自仍可在除斥期間內撤
      銷系爭土地之贈與，依不當得利之法律關係請求被告返還
      系爭土地，附此敘明。
（二）縱認被告對原告確有原告所主張之不履行扶養義務之情事
      ，原告行使撤銷權亦已罹於時效：
    ⒈按民法第416條第1項第2款規定，受贈人對於贈與人有扶養
      義務而不履行，贈與人得撤銷其贈與，惟同條第2項前段
      規定，上開撤銷權自贈與人知有撤銷原因之時起，1年內
      不行使而消滅。其立法理由載明：「贈與因受贈人之利益
      而為之，其行為本為加惠行為，受贈人若有加害或忘恩之
      行為，應使贈與人有撤銷贈與之權。惟此項撤銷權，應自
      贈與人知有撤銷原因之時起，1年內不行使而消滅，蓋以
      權利之狀態，不應永久而不確定。」是法律賦予贈與人撤
      銷權，固係對受贈人為忘恩行為加以懲罰，但法律同時限
      制贈與人於1年內行使此一撤銷權，乃著眼於交易安全，
      避免因贈與所生之權利狀態，因贈與人可行使撤銷權，使
      該權利狀態永久處於隨時可能被改變之情況。因之，贈與
      人一旦發現受贈人有不履行對其之扶養義務之情形，贈與
      人已知贈與有法定得撤銷之原因，其即得行使法定撤銷權
      ，如其怠於行使，逾1年後，其除斥期間屆滿，撤銷權歸
      於消滅。
    ⒉查證人殷士博具結證稱：我於106年11月間父親（即黃殷燦
      煌）出殯後跟被告說：母親（即原告）存款已花完，我已
      經照顧母親這麼多年了，後續換被告來扶養，但被告說他
      沒辦法、不願意，我於106年11月底有將被告上開所述轉
      告原告等語（見本院訴字卷第133至134、137至138頁）。
      故縱然被告對原告確有原告所主張之不履行扶養義務之情
      事，本院審酌一般人所述之月底，係指每月下旬，應認證
      人殷士博係於106年11月21日至30日間告知原告被告拒絕
      對其負扶養義務之情形，然據證人殷士博上開證詞，其確
      切日期究係106年11月21日至30日中之何日無法確定，本
      院僅能類推適用民法第124條第2項之規定，推定證人殷士
      博係於106年11月25日告知原告上情，然原告委託鄭世賢
      律師於107年11月28日始以律師函對被告為撤銷系爭土地
      贈與契約之表示，依郵務送達，最早應於107年11月29日
      始能達到被告，依民法第95條第1項前段規定，始能發生
      行使撤銷權之效力，惟揆諸上開說明，縱原告依其主張之
      事實對被告有民法第416條第1項第2款之撤銷權，原告於1
      07年11月29日始行使撤銷權，亦已罹於民法第416條第2項
      規定知悉後1年內之除斥期間，原告之撤銷自不合法。
    ⒊另原告固主張其係於107年11月初始經殷士博告知上開被告
      不願對其負扶養義務之情形云云，惟證人殷士博已證述其
      係於106年11月間黃殷燦煌出殯後與被告商談經被告拒絕
      而告知原告上情之事實明確，本院審酌該時間因有「黃殷
      燦煌出殯」此一重大事件可為記憶點，應認證人殷士博此
      部分關於發生時間之證述堪以採信，故原告主張其知悉被
      告不願對其負扶養義務之時間係在107年11月間云云，自
      無足採。
四、綜上所述，原告並未合法撤銷對被告就系爭土地之贈與，從
    而，原告請求被告將系爭土地所有權移轉登記與原告，為無
    理由，應予駁回。而原告之訴既經駁回，其假執行之聲請，
    即失所附麗，併駁回之。
五、本件事證已明，兩造其餘攻擊防禦方法及所提證據，經斟酌
    後，核與本件之結論，不生影響，爰不一一論列，附此敘明
    。
六、訴訟費用負擔之依據：民事訴訟法第78條。
中　　華　　民　　國　　109 　年　　12　　月　　14　　日
                  民事第一庭  法  官  游育倫
以上正本係照原本作成。
如不服本判決，應於送達後20日內，向本院提出上訴狀並表明上訴理由（須附繕本）。如委任律師提起上訴者，應一併繳納上訴審裁判費。 　　　　　　　　　　　　　　　　　　
中　　華　　民　　國　　109 　年　　12　　月　　22　　日
                              書記官  林彥丞